【裁判字號】    97,家上更(二),4
【裁判日期】    990330
【裁判案由】    履行分割遺產協議
【裁判全文】
臺灣高等法院民事判決               97年度家上更(二)字第4號
上  訴  人  辛○○○
訴訟代理人  庚○○
上  訴  人  丙○○
            乙○○○
            甲○○○
前  四  人
訴訟代理人  李進成律師
複  代理人  黃勝文律師
被  上訴    丁○○
訴訟代理人  吳義雄律師
複  代理人  吳秉祐律師
上列當事人間請求履行分割遺產協議事件，上訴人對於中華民國
92年10月23日臺灣板橋地方法院90年度家訴字第77號第一審判決
，提起上訴，經最高法院二次發回更審，並為訴之追加，本院於
中華民國99年3月18日言詞辯論終結，判決如下：
    主  文
原判決關於駁回後開第二項之訴，及該部分假執行之聲請，暨訴
訟費之裁判除確定部分外，均廢棄。
上廢棄部分，被上訴人應給付上訴人丙○○、甲○○○、乙○○
○各新台幣捌拾萬元、給付上訴人辛○○○新台幣柒拾萬元，及
均自民國九十一年十二月十九日起至清償日止，按週年利率百分
之五計算之利息。
其餘上訴駁回。
被上訴人應給付上訴人丙○○、甲○○○、乙○○○各新台幣貳
拾萬元、給付上訴人辛○○○新台幣貳拾伍萬元，及均自民國九
十六年十月三十日起至清償日止，按週年利率百分之五計算之利
息。
第一、二審、追加之訴及發回前第三審訴訟費用除確定部分外，
由被上訴人負擔。
本判決所命給付，於上訴人丙○○、甲○○○、乙○○○各以新
台幣拾萬仟元；上訴人辛○○○以新台幣拾壹萬陸仟元
為被上訴人供擔保後得假執行，但被上訴人各以新台幣壹佰萬元
、壹佰萬元、壹佰萬元、玖拾伍萬元各為上訴人丙○○、甲○○
○、乙○○○、辛○○○預供擔保，得免為假執行。
    事實及理由
一、按繼承人中之一人或數人提起請求履行協議分割遺產契約之
    訴，其訴訟標的對於繼承人全體必須合一確定，固應以其他
    繼承人全體為被告，於當事人之適格始無欠缺，惟必以其聲
    明係請求履行協議分割之「遺產」始足當之。本件被上訴人
    所有坐落臺北縣中和市○○○段09361號建物(以下簡稱9361
    建號)及共同使用部分同地段09519建號（以下簡稱9519建號
    ) 所有權應有部分，依上訴人所提之建物登記簿謄本所載，
    於民國84年2月20日原登記為上訴人之被繼承人張文合所有
    ，被上訴人於87年4月21日即因「分割繼承」而登記取得該
    應有部分（見原審卷248頁至第254頁），並於88年4月29日
    再移轉登記予訴外人張志仁，因此該應有部分已非屬兩造及
    其他繼承人全體公同共有之「遺產」。則上訴人以被上訴人
    未依協議書第6條之約定移轉9519建號應有部分予上訴人，
    並依給付不能之債務不履行損害賠償請求權，請求被上訴人
    給付損害賠償，其請求給付之標的，即非屬前揭請求履行分
    割遺產契約之訴，其訴訟標的對於繼承人全體毋須合一確定
    。上訴人僅以被上訴人為被告，其當事人適格並無欠缺。被
    上訴人抗辯上訴人提起本訴，有當事人適格之欠缺云云，要
    無足取，合先敘明。
二、按第二審訴之變更或追加，非經他造同意不得為之，但民事
    訴訟法第255條第1項第2款至第6款情形，不在此限；同法第
    446條第1項定有明文。上訴人起訴時原請求被上訴人給付上
    訴人丙○○、乙○○○、甲○○○各新臺幣（下同）80萬元
    、上訴人辛○○○70萬元；嗣於最高法院第一次發回本更審
    96年9月17日時，聲明請求被上訴人應給付上訴人丙○○、
    甲○○○及乙○○○各100萬元，給付辛○○○95萬元，核
    屬擴張應受判決事項之聲明。又前揭擴張20萬元、25萬元部
    分，原請求自起訴狀繕本送達翌日起算遲延利息，嗣於本院
    更(二)審減縮請求自本院家上更(一)字第21號言詞辯論期日96年
    10月30日起算。前揭上訴聲明擴張與減縮部分，符合民事訴
    訟法第255條第1項第3款之情形，依同法第446條第1項但書
    規定，應予准許。
三、上訴人主張：兩造與原審共同被告張順和、張章憲、張春枝
    、張春成（下稱張順和等四人）均為被繼承人張文合之繼承
    人。張文合於84年7月25日死亡，兩造及張順和等四人就該
    遺產分配嗣於85年3月26日簽訂協議書（下稱系爭協議書）
    。依系爭協議書第6條之約定，由上訴人分配到A棟B2七號、
    八號、九號、十號車位（下稱系爭車位），而系爭車位均位
    於被上訴人所有9361號建物之共同使用部分9519建號中，則
    依系爭協議書前揭約定，被上訴人自負有移轉系爭車位相對
    應9519建號之應有部分100000分之754、100000分之648予上
    訴人。詎被上訴人於88年4月29日將9519建號所有權移轉與
    被上訴人之子即訴外人張志仁，致給付不能。爰依給付不能
    債務不履行之損害賠償請求權，請求被上訴人給付上訴人丙
    ○○、乙○○○、甲○○○各80萬元、上訴人辛○○○70萬
    元，及均自起訴狀繕本送達翌日起算之法定遲延利息。原審
    為上訴人敗訴判決，上訴人聲明不服提起上訴。經本院上訴
    、更(一)審各為上訴人勝、敗之判決，均經最高法院發回本院
    更審。上訴聲明：原判決關於駁回後開第二項之訴部分廢棄
    。上廢棄部分，被上訴人應給付上訴人丙○○、甲○○○、
    乙○○○各80萬元；給付辛○○○70萬元，及均自起訴狀繕
    本送達之翌日起至清償日止，按週年利率百分之五計算之利
    息。並追加：被上訴人應再給付上訴人丙○○、甲○○○、
    乙○○○各20萬元；給付辛○○○25萬元，及均自96年10月
    30日起至清償日止，按週年利率百分之五計算之利息。暨均
    願供擔保請准宣告假執行。（上訴人於原審另請求被上訴人
    及張順和等四人退還土地贈與稅部分，經原審判決上訴人敗
    訴，上訴人未聲明不服而告確定）。
四、被上訴人則以：上訴人對於9519建號均各有其應有部分，且
    上訴人均為分別共有之各共有人，而系爭車位屬於法定停車
    位，並無獨立產權，不可獨立移轉，僅能依分管協議，交由
    上訴人使用系爭車位，故上訴人並無請求移轉應有部分之法
    律依據。又上訴人於85年5月間已占有使用各車位，且系爭
    協議書第6條係記載「車位分配」，故無車位應有部分之移
    轉問題等語，資為抗辯。答辯聲明：上訴及追加之訴均駁回
    。如受不利判決，願供擔保請准宣告免為假執行之宣告。
五、不爭執事項（見本院更(二)卷(一)第185頁反面）：
    上訴人主張兩造及張順和等四人均係張文合之繼承人，張文
    合於84年7月25日死亡，遺有遺產數億元；兩造及張順和等
    四人嗣於85年3月26日就該遺產分配達成協議並簽立系爭協
    議書。依系爭協議書第6條之約定，由上訴人分配到系爭車
    位等事實，有上訴人提出之協議書在卷可稽（見原審卷第13
    頁至第28頁）。
六、上訴人主張依系爭協議書第6條約定，上訴人分配得系爭車
    位，而該車位所對應共同使用部分9519建號之應有部分1000
    00分之754、100000分之648，於被上訴人辦理繼承登記所有
    後應移轉予上訴人。詎被上訴人竟將該應有部分移轉予其子
    張志成，致無從移轉該車位對應之9319建號產權，而有給付
    不能情事，被上訴人應依民法第226條第1項規定負損害賠償
    責任。惟為被上訴人所否認，並以前揭情詞置辯，查：
  (一)被上訴人就9519建號是否構成給付不能?
  1.上訴人主張其依協議第6條約定分得系爭停車位，業據提出
    兩造於85年3月26日簽定協議書、遺產分割協議書為證（見
    原審卷第14頁至第28頁)。依協議書第6條記載：「車位分配
    ：辛○○○A棟B2七號，丙○○分得A棟B28號，乙○○○A棟
    B2十號，甲○○○A棟B2九號車位」等語。被上訴人雖就協
    議書之形式真正不爭執，惟否認實質真正。但關於系爭協議
    書簽立之過程，依代書戊○○證稱：該協議書打字部分，係
    代書戊○○先用手寫，送給兩造及其他被繼承人更改後，再
    由戊○○謄寫再送打字。嗣再通知兩造及其他繼承人到場，
    戊○○並唸內容予兩造及被繼承人聽完沒有意見親自簽名，
    並由戊○○代理蓋章等語（見原審卷第59頁、本院更(二)卷(一)
    第156頁反面)。而被上訴人於研擬協議書時雖不在場，但被
    上訴人嗣既已在協議書上簽名、蓋章，應已是認協議書之內
    容，被上訴人否認協議書內容之真正云云，不足為採。是上
    訴人主張其依協議書約定分得系爭停車位，堪可採信。
  2.又依證人戊○○證稱：系爭停車位雖沒有獨立權狀，但有對
    應之持分係在被上訴人所繼承376號1樓所附設之共同使用部
    分(見本院家上字卷第60頁)。又該協議書雖未載明須移轉車
    位產權之應有部分，惟車位本有其共同使用之應有部分，所
    以要移轉該應有部分；且系爭停車位所分配之應有部分大車
    位係100000分之758、小車位是100000分之648等，復據證人
    戊○○結證甚明(見本院更(二)卷155頁反面至第第166頁)。另
    376號1樓即9361建號之共同使用部分即9519建號，亦有上訴
    人提出9361、9519建號建築改良物登記簿附卷可憑（見原審
    卷第248頁至254頁）。上訴人主張其依協議書第6條約定所
    分配得系爭停車位，被上訴人即有移轉9519建號前揭應有部
    分予上訴人之義務，應可採信。被上訴人抗辯稱協議書僅約
    定上訴人分配系爭停車位使用權，未約明應移轉9519建號之
    應有部分云云，無足可取。
  3.又被上訴人係於87年4月27日以87年北中地登字第178850號
    分割繼承取得中和市○○○段9361建號(重測後：華福段501
    5 建號)之所有權，因9519建號係前揭主建物之共有部分，
    依民法第68條第2項規定主建物之處分及於從物之概念，其
    於分割繼承取得前揭主建物之所有權時亦同時取得9519建號
    ( 重測後:華福段5028建號)權利範圍100000分之5388之持分
    。嗣被上訴人87年5月11日以87年北中地登字第286350-2863
    60號連件申辦贈與登記，將共有部分9519建號分別移轉權利
    範圍100000分之754、100000分之648予張墨儒(法定代理人
    張章憲)及張春成，移轉後該共有部分建號尚有殘餘100000
    分之3986。被上訴人復於88年4月2日依收件88年北中地登字
    第203850號以買賣為登記原因將前揭主建物(員山子段9361
    建號)及其共有部分(9373建號持分100000分之4784、9519建
    號持分100000分之3986，）一併移轉予張志仁所有。有臺北
    縣中和地政事務所北縣中地登字第0990000320號函附前揭收
    件登記申請書、契約書等在卷可考（見本院更(二)卷(二)第47頁
    至第61頁）。參酌被上訴人移轉予張志仁9361建號之房屋面
    積僅114.22平方公尺，被上訴人以買賣為原因將9361建號共
    同使用部分9519建號應有部分100000分之3986全部讓與張志
    仁，依該棟大樓持有9519建號之比例而言(未有停車位位者
    僅100000分之404)，顯超乎常情之多。被上訴人顯有將9519
    建號全部移轉張志仁，據以規避移轉予上訴人之情事（被上
    訴人並占用8、9、10號停車位，此部分詳如后述)。而被上
    訴人現就系爭停車位所屬之9519建號已無應有部分（另被上
    訴人就所有9285建號，其共同使用部分9519建號僅有100000
    分之404)，而無從依協議書6條之約定將系爭停車位應配屬
    之應有部分移轉登記予上訴人，上訴人主張被上訴人將9519
    建號移轉100000分之3986予張志仁，致有給付不能之情事，
    應可採信。被上訴人抗辯稱其可移轉該應有部分予上訴人云
    云，無足可取。
  4.再者，上訴人依分割協議書分割繼承146地號建物時，雖未
    就系爭停車位之應有部分併同辦理移轉。惟依證人戊○○證
    ：系爭停車位要先辦理房子繼承之後，被上訴人才可以把車
    位移轉給上訴人（見本院更(二)卷(一)第157頁)。且證人戊○○
    曾促請被上訴人將系爭停車位應有部分移轉予上訴人，被上
    訴人將9519建號所附屬在9361建號房屋以買賣為原因移轉予
    張志仁時，證人戊○○猶提醒張志仁9519建號上有上訴人之
    停車位持分，張志仁告知證人戊○○稱若被上訴人要移轉，
    張志仁會移轉予上訴人等，復經證人戊○○證述明確（見本
    院更(二)卷(一)第156頁)。因此，被上訴人依協議書第6條之約
    定有給付上訴人系爭停車位9519建號應有部分100000分之75
    4、100000分之648甚明。被上訴人遽而否認，殊屬無據，不
    足為採。
  5.另被上訴人雖於87年5月11日以贈與為原因，將9519建號分
    別移轉權利範圍100000分之754、100000分之648予張墨儒(
    法定代理人張章憲)及張春成，已如前述，姑不論其移轉原
    因是否基於協議書之約定，甚或被上訴人係因辦理繼承之後
    ，只能以贈與方式辦理移轉9519建號應有部分予上訴人，此
    經戊○○陳證在卷（見本院更(二)卷(一)第157頁反面)，均僅係
    為達到移轉9519建號之目的，而向地政機關所為登記之原因
    ，要無因此遽而解免被上訴人依協議書第6條約定負移轉951
    9建號應有部分予上訴人之義務。被上訴人抗辯稱其移轉951
    9建號予上訴人須先辦理贈與，惟其無贈與移轉之義務云云
    ，亦無足取。
  (二)上訴人得請求給付不能之損害賠償為何?
  1.按因可歸責於債務人之事由，致給付不能者，債權人得請求
    賠償損害，民法第226條第1項定有明文。本件被上訴人依協
    議書第6條約定，負有移轉系爭車位相對應9519建號之應有
    部分100000分之754、100000分之648與上訴人之義務。而被
    上訴人因該應有部分移轉讓與張志仁，現已無從移轉，已如
    前述，則上訴人依前揭規定請求被上訴人應負給付不能之賠
    償義務，自屬有據。
  2.又系爭停車位之價額經本院更(一)審送請吉特不動產估價師事
    務所鑑定結果認：88年間之市場合理價格，7號停車位為95
    萬元，8、9、10號停車位為各100萬元，有該鑑定報告在卷
    可憑（見本院更(一)卷第78頁，鑑定報告外放）。參酌系爭建
    物同棟B區停車位，曾經第三人天晟建設股份有限公司出售
    予客戶，價格（包括土地及建物）為110萬元，此有車位預
    定買賣契約書在卷足憑（原審卷第187頁至第194頁）。因此
    前揭鑑定報告所載系爭停車位市場交易價額，符合一般市場
    行情，應可採信。另系爭停車位經鑑定於96年7月之交易價
    格：7號停車位為105萬元，8、9、10號停車位為各110萬元
    ，復有前揭鑑定報告可參。惟上訴人僅以88年間較少之交易
    價額為請求，應予准許。
  3.被上訴人雖抗辯稱系爭停車位係由上訴人占有使用中，上訴
    人未受有損害云云。惟為上訴人所否認，並主張7、8、10號
    停車位現均由被上訴人出租予第三人牟利占用中，並據提出
    7、8、10號停車位係由被上訴人出租第三人使用之照片為證
    （見本院更(二)卷(一)第56頁)。復經本院循前揭照片查明其中7
    號停車位係訴外人壬○○以每月3,000元之代價向被上訴人
    承租；10號停車位係訴外人賴佐保向被上訴人承租；每月租
    金3,000元；8停車位係被上訴人出租予訴外人己○○之子，
    已經證人壬○○、賴佐保、己○○結證在卷(見本院更(二)卷
    第67頁、第81頁)，並有證人提出壽德停車場約定書為證(見
    本院更(二)卷第72頁至第73頁)。至9號停車位現雖由上訴人甲
    ○○○占用中。但9519建號包括一樓534.75平方公尺，地下
    一、二層各為2,300.76平方公尺，地下一層主要用途為停車
    場，地下二層為防空避難室兼停車場，因9519建號係於85年
    之前所為之建物第一次登記，並無停車位編號之登記方式供
    申請人選擇，有台北縣中和市地政事務所北縣中地登字第09
    70017178號函在卷可證（見本院更(二)卷(一)第113頁至120頁）
    。因此，關於系爭停車位雖附屬在9519建號應有部分，固應
    由系爭大樓區分所有權人分管，但其分管具有一定之準則，
    亦即以所有9519建號應有部分100000分之754、100000分之6
    48者始有大、小停車位有分管占用之權限，並得排除其他人
    之占用停車位之權能。而其餘所有9519建號應有部分約1000
    00分之404、255之住戶者，即無分管之權利，此觀上訴人提
    出登記簿謄本就系爭大樓住戶所有9519建號持分有前揭不同
    比例區分即明(見原審卷第255頁至第259頁)，並經證人即代
    書戊○○陳證甚明（見本院更(二)卷(一)第155頁反面)。因此，
    倘上訴人未所有9519建號所附停車位應有部分，不僅影響上
    訴人融資設定負擔之金額，亦攸關將來出售系爭大樓時，是
    否得讓售將系爭停車位之分管權益。上訴人甲○○○縱能將
    占用之車位讓售，惟仍有受其餘區分所有權人追索之虞。因
    此證人即前揭為鑑定報告之黃進源亦證稱：若車位應有部分
    沒有移轉，買方心裏可能會有疙瘩（見本院更(二)卷(一)第125
    頁)。亦即依一般交易常情，以買方立場而言，不會買受有
    爭議之停車位，其自會影響房屋整體之交易價額至明。參諸
    上訴人並未取得系爭停車位之9519建號之應有部分，已如前
    述，是以將來上訴人欲出售其原繼承系爭大樓之房屋時，即
    無法取得出售該停車位價額之利益。即本院詢以證人戊○○
    ：車位持分移轉沒有辦成，車子一樣在停，是否會影響停車
    位的價格？戊○○證稱：沒有辦成，車位就沒有辦法移轉；
    若車位沒有持分就沒有辦法賣等（見本院更(二)卷(一)第155頁
    反面、第157頁反面)。是以上訴人主張被上訴人未依約移轉
    9519建號應有部分，致受有系爭停車位前揭市場交價價額損
    害，應可採信。至上訴人甲○○○於此期間仍佔用9號停車
    位，僅係將來被上訴人得否請求占用期間利益之返還問題，
    被上訴人據以抗辯上訴人未受有損害云云，殊無足取。至證
    人黃進源雖另證稱系爭停車位沒有9519建號應有部分，只要
    有分管，不會影響交易價格云云，核與其前揭陳證：若車位
    應有部分沒有移轉，買方心裏可能會有疙瘩等語部分相齟齬
    ，此部分不足採信，附此敘明。
  4.按給付無確定期限者，債務人於債權人得請求給付時，經其
    催告而未為給付，自受催告時起，負遲延責任，其經個人起
    訴而送達訴狀，或依督促程序送達支付命令，或為其他相類
    之行為者，與催告有同一之效力，為民法第229條第2項所明
    文規定。上訴人原起訴請求被上訴人移轉系爭建物應有部分
    予上訴人，嗣於於91年12月16日變更為給付不能損害賠償請
    求權，請求上訴人給付70萬元、80萬元（見原審卷第160頁)
    ，是以其遲延利息應自91年12月18日言詞辯論為請求之翌日
    即91年12月19日起算，上訴人請求自起訴狀繕本送達翌日起
    算，要屬無據，不應准許。至上訴人追加請求被上訴人給付
    20萬元、25萬元部分，其遲延利息自96年10月30日起算，為
    被上訴人所不爭（見本院更(二)卷(一)第185頁反面)，應予准許
    。
七、綜上所述，上訴人主張被上訴人未能依協議書第6條約定，
    給付就9519建號應有部分100000分之754、100000分之648，
    致上訴人受有100萬元、95萬元(辛○○○部分)之損害，應
    可採信。則上訴人本於給付不能損害賠償請求權，請求被上
    訴人給付上訴人丙○○、甲○○○、乙○○○各80萬元，給
    付上訴人辛○○○70萬元，及均自91年12月19日起至清償日
    止按週年利率百分之五計算之法定遲延利息，為有理由，應
    予准許。逾此部分請求，為無理由，不應准許。原審就上開
    應准許部分，為上訴人敗訴之判決，即有未洽，上訴意旨指
    摘原判決此部分不當，求予廢棄改判，為有理由，爰由本院
    改判如主文第一、二項所示，並各依兩造之聲請，分別酌定
    擔保金額為准、免假執行之宣告。至原審就上開不應准許部
    分，為上訴人敗訴之判決，及駁回其假執行之聲請，其理由
    雖與本院不同，惟結論並無二致，上訴意旨指摘原判決不當
    ，求予廢棄改判，仍應認無理由，應予駁回。至上訴人追加
    請求被上訴人應再給付上訴人丙○○、甲○○○、乙○○○
    各20萬元；給付辛○○○25萬元，及均自96年10月30日起算
    至清償日止，按週年利率百分之五計算之利息，為有理由，
    應予准許。暨並各依兩造之聲請，分別酌定擔保金額為准、
    免假執行之宣告。
八、本件事證已明，兩造其餘攻擊防禦方法及未經援用之證據，
    經本院審酌後，核與本件之結論，不生影響，爰不一一贅述
    ，附此敘明。
九、據上論結，本件上訴一部為有理由，一部為無理由，被上訴
    人追加之訴為有理由。依民事訴訟法第449第1項、第2項、
    第450條、第78條、第79條、第463條、第390條第2項、第39
    2條第2項，判決如主文。
中    華    民    國    99    年    3     月    30    日
                    民事第八庭
                        審判長法  官 蘇芹英
                              法  官 陳邦豪
                              法  官 李媛媛
正本係照原本作成。
如不服本判決，應於收受送達後20日內向本院提出上訴書狀，其
未表明上訴理由者，應於提出上訴後20日內向本院補提理由書狀
（均須按他造當事人之人數附繕本）上訴時應提出委任律師或具
有律師資格之人之委任狀；委任有律師資格者，另應附具律師資
格證書及釋明委任人與受任人有民事訴訟法第466條之1第1項但
書或第2項（詳附註）所定關係之釋明文書影本。
中    華    民    國    99    年    3     月    30    日
                              書記官 林初枝
附註：
民事訴訟法第466條之1（第1項、第2項）：
對於第二審判決上訴，上訴人應委任律師為訴訟代理人。但上訴
人或其他法定代理人具有律師資格者，不在此限。
上訴人之配偶、三親等內之血親、二親等內之姻親，或上訴人為
法人、中央或地方機關時，其所屬專任人員具有律師資格並經法
院認為適當者，亦得為第三審訴訟代理人。

司法院資訊處製作；財團法人民間司法改革基金會備份。
